【裁判字號】    96,訴,1943
【裁判日期】    970110
【裁判案由】    償還公費
【裁判全文】
臺北高等行政法院判決
                                     96年度訴字第01943號
                              .
原      告  陸軍軍官學校
代  表  人  甲○○（校長）
訴訟代理人  葉智幄律師
被      告  乙○○
            丙○○
共      同
訴訟代理人  蔡鎮隆律師
上列當事人間因償還公費事件，原告提起行政訴訟。本院判決如
下：
    主  文
被告應連帶給付原告新台幣捌拾柒萬參仟零伍拾貳元，暨自民國
九十六年六月二十七日起至清償日止，按年息百分之五計算之利
息。
訴訟費用由被告連帶負擔。
    事  實
一、事實概要：
    被告乙○○本為原告正期學生班第77期之學生，於民國( 下
    同)95 年7 月間，因志趣不合，申請自願退學，原告依據「
    軍事學校學生研究生學籍規則」第40條第10項及該校學則第
    92條第8 項之規定，於95年7 月21日核予退學。依行為時「
    軍事學校預備學校軍費生公費待遇津貼發給及賠償辦法」第
    9 條規定，被告乙○○應賠償在校費用計新台幣( 下同)87
    萬3052元，被告丙○○為被告乙○○之法定代理人，同意就
    上開在校費用負連帶賠償責任，屢經催討，迄未清償，遂向
    本院提起行政訴訟。
二、兩造聲明：
  (一)原告聲明求為判決：
    1.被告應連帶給付原告87萬3,052 元，及自起訴狀繕本送達
      之翌日起至清償日止，按年息百分之5 計算之利息。
    2.訴訟費用由被告連帶負擔。
 (二)被告聲明求為判決：
    1.原告之訴駁回。
    2.訴訟費用由原告負擔。
三、兩造之爭點：
  (一)原告主張之理由：
    1.按「人民與中央或地方機關間，因公法上原因發生財產上
      之給付或請求作成行政處分以外之其他非財產上之給付，
      得提起給付訴訟；因公法上契約發生之給付，亦同。」行
      政訴訟法第8 條定有明文。次按司法院釋字第348 號解釋
      意旨「行政機關基於其法定職權，為達成特定之行政上目
      的，於不違反法律規定之前提下，自得與人民約定提供某
      種給付，並使接受給付者負合理之負擔或其他公法上對待
      給付之義務，而成立行政契約關係」是國軍各軍事學校招
      考入學之學生可享受公費及軍（士）官養成教育，於畢業
      後取得軍（士）官任用資格，惟學生在校期間如遭退學或
      開除學籍者，應賠償其在校期間之費用，國防部就有關之
      賠償事宜訂有「軍事學校預備學校軍費生公費待遇津貼發
      給及賠償辦法」該辦法係主管機關為確保國家培養軍事人
      才之目的及財政支出之合理性而訂立，作為自願接受公費
      軍事教育學生訂立行政契約之準據，亦與法律規定無違，
      且國軍各軍事學校於甄試學生之招生簡章上已載明在校受
      訓期間，如因故遭學校開除或退學學籍者，應依照上開賠
      償費用辦法繳還在校期間所耗費用，則上開賠償費用辦法
      即成為契約之內容，訂約當事人均有履行契約之義務。
    2.被告乙○○本為原告學校正期學生班第77期之學生，因志
      趣不合，申請自願退學，原告依據該校「軍事學校學生研
      究生學籍規則」第40條第10項及第92條第8 項之規定，於
      95年7 月21日核予退學；且依行為時「軍事學校預備學校
      軍費生公費待遇津貼發給及賠償辦法」第9 條規定，被告
      應賠償在校費用計87萬3052元，丙○○為被告乙○○之家
      長，同意並保證願意連帶償還所需賠償之金額，是被告丙
      ○○亦應與其子弟負連帶賠償責任。嗣經原告催賠，被告
      迄今仍未給付。
    3.被告並不否認「申請自願退學切結書」為其親自所簽，從
      被告在上開切結書所寫筆跡觀之，字體尚稱工整清晰，且
      「志趣不合」係被告自己填寫等情，足證被告二人簽具當
      時意識清楚。再者，被告乙○○於95年2 月10日辦理復學
      ，原告於95年2 月13日要求被告乙○○至心輔室與心輔老
      師溫老師進行諮商，評估被告乙○○心理狀態是否符合復
      學要件，經幾次訪談評估，認為被告乙○○恢復情況佳且
      已停止服用抗憂鬱藥物，方允其復學參與訓練，是故，原
      告已盡管理及注意之義務，被告乙○○亦自陳復學後不參
      與訓練等情，更證明其係自願申請退學。
    4.被告乙○○當時係以『志趣不合』申請自願退學，非以體
      格未達招生簡章所定之標準而遭退學。再者，「國軍學校
      預備學校軍費生公費待遇津貼發給及賠償辦法」第14條第
       1項第3 款係「體格」未達招生簡章所定標準之規定，被
      告所舉「嚴重型憂鬱症」縱認為真，亦非該款所稱「體格
      」之問題。又被告退學時並未檢附國軍醫院之診斷證明書
      申請免賠，且被告退學時之體格並無未達招生簡章所定之
      標準，顯無上開條文之適用。另被告所提出之病歷證明為
      95年8 月8 日接受衛生署台北醫院檢查時之病歷，屬退學
      後所為治療之證明，無法證明被告退學時之病情程度；退
      萬步言，縱認其病情符合體格未達招生簡章所定之標準，
      仍非「遭退學」之情形而不得申請免賠。
    5.本件被告乙○○本係原告之學生，因健康關係而申請自願
      退學；被告丙○○為謝乙○○之家長，同意並保證願意連
      帶負責繳納其子弟所需賠償之金額。爰依行政契約之法律
      關係，提起本件訴訟。狀請鑒核，判決如訴之聲明。
  (二)被告主張之理由：
    1.被告乙○○非為單純申請自願退學：
      (1)被告乙○○自中正預校誠九班以第一名畢業，並考入陸
        軍軍官學校正期班；就讀期間，因遭學長盯上，動輒得
        咎，致壓力鉅大，罹患憂鬱症。94年5 月25日，被告乙
        ○○之母即被告丙○○前去學校會客，發覺被告乙○○
        行為異常、精神怪異，當晚即帶被告乙○○前去高雄市
        立凱旋醫院精神科就醫，經何志培醫師初步研判為憂鬱
        症。當晚回校後，被告因服用藥物，於服衛哨勤務時昏
        倒，緊急送至國軍802 醫院急救。此後，被告因服藥物
        ，常感昏睡無法正常上課，獲准在寢室休息，期間約2
        週之久。
      (2)94年6 月1 日，被告乙○○因憂鬱症病發情緒低落，竟
        擬以腰帶勒脖子自殺。之後又遭學長辱罵，旋自行跑至
        學校教室頂樓欲跳樓自殺，經適時阻止。輔導長鄭明昌
        將被告乙○○連夜送回土城住處，並帶著辦理休學之相
        關文件要求被告乙○○及其父蔡文雅簽署，被告乙○○
        即正式辦理休學。
      (3)被告乙○○於94年6 月2 日前去三軍總醫院精神科就醫
        ，經醫師診斷為：「個案較可能為Depressivedisorder
        ，NOS ，宜持續加以追蹤治療。目前情緒較低落，焦慮
        感強。人際態度較厭倦、疏離，對問題的態度傾向逃避
        不理。個案有自殺之傾向，宜加以留意防範。」幾經休
        養，病症迭有改善，遂於95年2 月10日辦理復學，原告
        竟將被告休學原因載為「家庭變故」，與事實不符，企
        圖掩飾真相卸責。
      (4)次按，被告乙○○復學後，曾於95年4 月至國軍802 醫
        院精神科就診，此後並曾複診二次。於95年7 月15、16
        日，被告乙○○至台中麗陽營區接受突擊訓練，自知體
        能不佳，選擇不接受受訓，隨隊長官於7 月19日要求全
        隊受訓，被告遭長官訓罵，一時情緒激動，遂將二、三
        十顆鎮定劑悉數吞服，致失去意識，營區長官竟未將被
        告送醫急救。翌日僅由一名輔導長陪同被告乙○○搭乘
        火車返回陸軍軍官學校。經學校連長孫德昌電告家屬，
        被告丙○○自土城趕至陸軍軍官學校，連長孫德昌表示
        ：「乙○○犯了國軍禁忌，─自裁，我們會儘量壓下來
        ，希望以自願退學方式處理。」遂要求被告丙○○簽署
        文件將被告乙○○領回。又前開文件壹式參份，簽署時
        ，均只有陶正論輔導長在場，簽署地點為學校大門入口
        會客室。簽畢，被告丙○○即將被告乙○○帶離學校並
        前去鳳山投宿旅社。翌日（7 月21日）早上8 點，兩人
        再回學校入口會客室，由輔導長陶正論帶被告乙○○前
        去心輔室與心輔老師談話，之後再到人事辦公室，此即
        被告辦理所謂「自願退學」之原委。
      (5)原告所檢附之陸軍軍官學校退學學生個人資料表上登載
        退學原因為「志趣不合」，顯與事實不符；又於三份訪
        談紀錄上，分別登載訪談人陶正論，日期：95年7 月20
        日1950時，地點：麟書樓中山室；訪談人黃文啟，日期
        ：95年7 月20日2020時，地點：仁傑樓營長室；訪談人
        余子端（字跡不清楚），日期：95年7 月20日2100時，
        地點：南營區指揮官室，就此，純屬虛妄。蓋前揭訪談
        紀錄，僅陶正論在場，所謂黃文啟、余子端等人根本不
        在場，訪談地點為學校入口會客室，做訪談紀錄時，被
        告根本未至所謂仁傑樓營長室、南營區指揮官室，此有
        在場人即被告丙○○可證。
      (6)復按，前揭訪談紀錄之要旨為：被告係因志趣不合申請
        自願退學、家屬知悉需負連帶賠償責任等，然其純屬制
        式內容，被告乙○○於精神意識不佳的情形下簽署，被
        告丙○○身為其母，見狀心急如焚，急著想將被告乙○
        ○帶離學校就醫，匆匆草簽，原告乃係趁被告等急迫、
        輕率、無經驗時予以欺罔為之，未揭露完整規定予被告
        等知悉，亦未循法定程序為之，原告此舉已形同詐欺，
        亦即，被告乃因原告詐欺而為意思表示，爰於期間內撤
        銷該意思表示，亦即撤銷被告所謂「因志趣不合，申請
        自願退學」之意思表示，並以本答辯狀之送達為意思表
        示之提出。
      (7)綜上，被告乙○○確非原告片面所稱是因志趣不合，申
        請自願退學。稽此，原告請求被告連帶賠償被告於就讀
        期間所受領之公費待遇及津貼，即屬無據。
    2.被告乙○○因患憂鬱症，其體格未達軍費生招生簡章所定
      標準，應免予賠償就讀期間所受領之公費待遇及津貼：
      (1)按「軍事學校預備學校軍費生公費待遇津貼發給及賠償
        辦法」第14條規定：「軍費生有下列情形之一者，得向
        就讀學校申請免予賠償：三、經國軍醫院證明，體格未
        達招生簡章所定之標準而退學。」亦即，因體格未達標
        準遭到退學者，即毋庸賠償所受領之待遇、津貼。次按
        ，依「國軍各軍事院校學生體檢體格區分表」所示，未
        載明於1 ～56項次之項目，均按照「體位區分標準」，
        常備役甲、乙等( 含) 以上體位者列為「合格」、屬替
        代役、免役體位及難以判定者為「不合格」。再按，依
        「體位區分標準表」中關於精神系統項目中，因嚴重型
        憂鬱症治療未滿一年仍在繼續治療者，其體位視為「難
        以判定體位」此有「體位區分標準表」（精神系統項目
        ）可稽。
      (2)被告乙○○於95年8 月8 日接受衛生署台北醫院檢查時
        ，就精神方面，經醫師認為異常，後經該院認為「難以
        判定」體位。被告之體位既經衛生署台北醫院認為係難
        以判定，即符合「國軍各軍事院校學生體格區分表」規
        定之難以判定體位者，係屬「不合格」，被告既因體格
        不符合標準而申請退學，自毋庸賠償所受領之待遇、津
        貼，此乃當然。
    3.綜上，原告之訴均無理由，謹請並判決如答辯聲明所示，
      以維被告權益。
    理  由
一、原告起訴主張: 被告乙○○本為原告學校正期學生班第77期
    之學生，因志趣不合，申請自願退學，原告依據該校「軍事
    學校學生研究生學籍規則」第40條第10項及第92條第8 項之
    規定，於95年7 月21日核予退學；且依行為時「軍事學校預
    備學校軍費生公費待遇津貼發給及賠償辦法」第9 條規定，
    被告應賠償在校費用計87萬3052元，丙○○為被告乙○○之
    家長，同意並保證願意連帶償還所需賠償之金額，是被告丙
    ○○應負連帶賠償責任。嗣經原告催賠，迄今仍未給付。被
    告並不否認「申請自願退學切結書」為其親自所簽，從被告
    在上開切結書所寫筆跡觀之，字體尚稱工整清晰，且「志趣
    不合」係被告自己填寫等情，足證被告二人簽具當時意識清
    楚。又被告退學時並未檢附國軍醫院之診斷證明書申請免賠
    ，不符免予賠償之規定。爰依行政契約之法律關係，提起本
    件行政訴訟，求為判決如聲明所示云云。
二、被告則以: 被告乙○○就讀原告正期班期間，因壓力鉅大，
    罹患憂鬱症，非為單純申請自願退學。訪談紀錄雖記載被告
    乙○○係因志趣不合申請自願退學等情，但被告乙○○係於
    精神意識不佳的情形下簽署，被告丙○○身為其母，見狀心
    急如焚，急著想將被告乙○○帶離學校就醫，匆匆草簽，原
    告乃係趁被告等急迫、輕率、無經驗時予以欺罔為之，未揭
    露完整規定予被告等知悉，亦未循法定程序為之，形同詐欺
    ，被告乃因原告詐欺而為意思表示，爰於期間內撤銷該意思
    表示，亦即撤銷被告所謂「因志趣不合，申請自願退學」之
    意思表示，並以本答辯狀之送達為意思表示之提出。又被告
    乙○○因患憂鬱症，其體格未達軍費生招生簡章所定標準，
    應免予賠償就讀期間所受領之公費待遇及津貼。則原告請求
    被告連帶賠償在校費用，即屬無據，求為判決駁回原告之訴
    等語，資為抗辯。
三、按人民與中央或地方機關間，因公法上原因發生財產上給付
    ，得提起給付訴訟，行政訴訟法第8 條第1 項定有明文。又
    「行政機關基於法定職權，為達成特定之行政上目的，於不
    違反法律規定之前提下，自得與人民約定提供某種給付，並
    使接受給付者負合理之負擔或其他公法上對待給付之義務，
    而成立行政契約關係。」亦經司法院釋字第348 號解釋理由
    書闡明在案。再按軍事學校預備學校軍費生公費待遇津貼發
    給及賠償費用辦法第9 條規定：「軍費生未依招生簡章所定
    修業期限完成學業者，應賠償軍事學校就讀期間所受領之公
    費待遇及津貼。預備學校國中部或高中部畢業之學生，考入
    預備學校高中部或軍事學校常備士官班、專科班、正期班，
    未依招生簡章所定修業期限完成學業者，應賠償預備學校及
    軍事學校就讀期間所受領之公費待遇及津貼」第11條規定:
    「軍費生，依規定原得享有減免費用或助學金者，賠償義務
    人得檢具證明資料，向就讀學校申請於賠償之公費待遇及津
    貼中扣除」另符合免賠在校費用之規定者，得向就讀學校申
    請免予賠償。
四、查首開事實欄所述之事實，有陸軍軍官學校95年7 月27日（
    95）新主字第3225號退學文令、簽呈、退學學生個人資料表
    、訪談紀錄、賠償費用統計表、自願退學切結書等件在卷可
    稽，為可確認之事實。是原告依據行政契約之法律關係，請
    求被告連帶賠償在校費用，於法尚無不合。
五、被告雖辯稱: 被告乙○○非為單純申請自願退學，訪談紀錄
    係被告乙○○於精神意識不佳之情形下簽署，被告丙○○急
    著想將被告乙○○帶離學校就醫，匆匆草簽，原告乃係趁被
    告等急迫、輕率、無經驗時予以欺罔為之，未揭露完整規定
    予被告等知悉，亦未循法定程序為之，被告乃因原告詐欺而
    為意思表示，爰撤銷該「因志趣不合，申請自願退學」之意
    思表示云云。按民法上所謂詐欺，係欲相對人陷於錯誤，故
    意示以不實之事，令其因錯誤而為意思之表示( 最高法院56
    年台上字第3380號判例意旨參照) 又按當事人主張其意思表
    示係因被詐欺或被脅迫而為之者，應就其被詐欺或被脅迫之
    事實，負舉證責任，最高法院21年上字第2012號判例著有明
    文。查原告第二中隊上尉副中隊長陶正論於95年7 月20日19
    時許，在麟書樓中山室訪談被告乙○○略以: 「( 問: 你是
    否願意接受訪談? 上述資料是否正確無誤?)是，是( 問: 何
    種原因使你需申請自願退學? 有無何人以詐術等有關方式，
    使你在非自由意願下申請退學?)志趣不合；無( 問: 申請辦
    理退學核定後，應賠償在校期間所受領之公費，貴家長是否
    知悉需負連帶賠償之責任?)是( 問: 對上述應賠款數額是否
    與貴家長溝通過如何償還?)是；分期償還( 問: 在校期間是
    否向校內人員有任何借貸行為? 若有詳細說明原因及雙方協
    議償還方式法及憑證) 否( 問: 在校期間是否有幹部或實習
    幹部高年級人員對你有任何不當管教或任何你認為有不良之
    措施?)否( 問: 自願辦理退學核定後，即無任何法源及依據
    可再另行申請辦理復學、休學；請你確認自願放棄就學權是
    否無誤?)是；自願放棄就學權( 問: 退學後有無其他生涯規
    劃?)有；升學( 問: 是否有無其他任何補充說明事項?)否(
    問: 上列所言是否屬實?)是」嗣原告學生一大隊中校大隊長
    黃文啟於95年7 月20日20時許，在仁傑樓營長室，原告指揮
    官余子端於同日21時許，在南營區指揮官室，將上開問題重
    覆訪談被告乙○○，仍為完全相同之回答，有原告學指部學
    一營學二連學生乙○○訪談紀要三件在卷可稽( 見本院卷第
    17-19 頁) ，並經被告乙○○簽名按捺指印及被告丙○○簽
    名蓋章確認無訛。前後三次訪談，被告乙○○均表示係因志
    趣不合申請自願退學，且無人以詐術等有關方式使其在非自
    由意願下申請退學甚明，依當時情形，被告乙○○可表示其
    他原因申請退學，有自由表達之權利與地位，殊不因原告之
    訪談，即陷必以志趣不合申請退學之境。而被告訴訟代理人
    到庭陳稱: 「被告丙○○是基於急迫輕率無輕驗，為了保護
    孩子，要簽切結書才能將孩子帶回家。」等語( 見本院卷第
    62 頁)，可知，被告丙○○相當清楚簽署切結書之目的在保
    護被告乙○○，帶離學校，均未能確實說明原告究係如何予
    以詐欺，迄未能舉證證明其因受原告詐欺，不得不以志趣不
    合申請自願退學，依上開判例意旨，自難認被告之抗辯為可
    採。
六、被告另辯稱: 被告乙○○患憂鬱症，體格未達軍費生招生簡
    章所定標準，應免予賠償就讀期間所受領之公費待遇及津貼
    原告未完整揭露免予賠償之規定，形同詐欺云云。惟按「軍
    費生有下列情形之一者，得向就讀學校申請免予賠償：三、
    經國軍醫院證明，體格未達招生簡章所定之標準而退學。」
    軍事學校預備學校軍費生公費待遇津貼發給及賠償辦法第14
    條有明文規定。本院質之被告有無申請，答以: 「當時無申
    請，因為是在匆促的情形下將乙○○帶回。」云云( 見本院
    卷第62頁) 。被告乙○○於95年8 月8 日接受衛生署台北醫
    院檢查之時間，已在原告核予退學之後，非當時原告所得審
    酌。而衛生署台北醫院並非國軍醫院，此為原告所不爭。則
    原告未曾依前揭規定申請免予賠償，提出之臺灣省臺北縣土
    城市役男體格檢查表等相關文件亦非國軍醫院證明，與前揭
    規定尚有未合，自無從據以抗辯免予賠償。被告此部分之抗
    辯，亦非可採。
七、從而，原告依據行政契約之法律關係，請求被告連帶給付原
    告87萬3,052 元，及自起訴狀繕本送達之翌日( 即96年6 月
    27日) 起至清償日止，按年息百分之5 計算之利息，為有理
    由，應予准許。
八、本件事證已臻明確，兩造其餘攻擊防禦方法均與本件判決結
    果不生影響，被告請求函查病歷資料影本( 見本院卷第64-6
    5 頁) ，證明被告符合免予賠償之規定( 見本院卷第62 頁)
    ，請求傳喚在訪談紀錄上有簽名的人（見本院卷第62頁），
    核無必要，附此敘明。
據上論結，本件原告之訴為有理由，爰依行政訴訟法第98條第1
項前段、第104條，民事訴訟法第85條第2項，判決如主文。
中    華    民    國     97    年    1   月     10    日
             臺北高等行政法院第一庭
                             審判長  法  官  王立杰
                                     法  官  劉錫賢
                                     法  官  林惠瑜
上為正本係照原本作成。
如不服本判決，應於送達後20日內，向本院提出上訴狀並表明上
訴理由，如於本判決宣示後送達前提起上訴者，應於判決送達後
20日內補提上訴理由書（須按他造人數附繕本）。
中    華    民    國    97    年     1   月     10    日
                                     書記官  劉道文


司法院資訊處製作；財團法人民間司法改革基金會備份。
